臺灣臺南地方法院民事判決　九十三年度訴字第九○八號
　　原　　　告　甲○○
　　訴訟代理人　洪茂松律師
　　　　　　　　林樹根律師
　　被　　　告　乙○○
　　訴訟代理人　鄭世賢律師
右當事人間請求給付借款事件，本院於民國九十四年四月一日言
詞辯論終結，判決如左：
    主      文
原告之訴駁回。
訴訟費用由原告負擔。
    事實及理由
一、按訴狀送達後，原告不得將原訴變更或追加他訴。但有下列
    各款情形之一者，不在此限：一被告同意者。二請求之基礎
    事實同一者。三擴張或減縮應受判決事項之聲明者。四因情
    事變更而以他項聲明代最初之聲明者。五該訴訟標的對於數
    人必須合一確定時，追加其原非當事人之人為當事人者。六
    訴訟進行中，於某法律關係之成立與否有爭執，而其裁判應
    以該法律關係為據，並求對於被告確定其法律關係之判決者
    。七不甚礙被告之防禦及訴訟之終結者。民事訴訟法第二百
    五十五條第一項定有明文。查本件原告起訴請求被告應給付
    原告新台幣（以下同）貳佰玖拾萬元及法定遲延利息，係以
    原告曾於民國九十二年十二月十七日匯款貳佰玖拾萬元予被
    告，兩造間就上開匯款存在消費借貸關係，而主張依據消費
    借貸返還請求權，請求被告應返還原告上開金額之借款之事
    實，有原告九十三年五月七日支付命令聲請狀一份在卷可據
    ，嗣於本院審理程序中，原告於九十四年三月二十二日具狀
    請求以上開同一基礎事實為依據，追加不當得利返還請求權
    為其請求權基礎，有原告九十四年三月二十二日準備書(二)狀
    在卷可據，原告追加不當得利返還請求權為其請求權基礎，
    既係基於其所主張之上開同一基礎事實，而無另外之事實主
    張，即與上開民事訴訟法第二百五十五條第一項第二款規定
    相符，自應准其為訴之追加，在此先予敘明。
二、本件原告起訴主張：被告向原告借款貳佰玖拾萬元，原告乃
    於九十年十二月十七日於原台南縣新營信用合作社將借款交
    付被告，被告則同時自台南縣新營信用合作社將貳佰玖拾萬
    元分為二筆匯款，均以被告本人為匯款人，分別匯入(一)台南
    區中小企業銀行新營分行，匯款金額為壹佰玖拾萬元，用以
    清償訴外人張永芳積欠台南區中小企業銀行新營分行之貸款
    ，(二)柳營農會，匯款金額壹佰萬元，受款人為被告本人，上
    開借款已經被告收受，屆期均未清償返還；被告雖抗辯原告
    所交付之貳佰玖拾萬元，係原告向訴外人張永芳購買坐落台
    南縣柳營鄉○○段五二二地號（所有權全部）、同段五二三
    地號（所有權六分之一）、同段五二四地號（所有權全部）
    、同段五二五地號（所有權全部）土地之價金，原告否認之
    ，本案借款過程，原告並未與訴外人張永芳有所接觸，雙方
    並未就土地買賣及價金有任何約定，被告向原告借款時，將
    上開土地之所有權狀四紙及張永芳印章一枚交予原告保管，
    惟此項事實，至多僅為保管之性質，且被告並未將台南區中
    小企業銀行之清償證明交付原告，又上開四筆土地之第一順
    位抵押權並未塗銷，上開五二四、五二五地號土地另設有第
    二順位抵押權，借款柒拾萬元，實際債務（本金、利息、違
    約金）則無從得知，被告於九十三年十月八日言詞辯論時，
    亦陳述不知上開第二順位抵押權之債務有無清償等語，衡諸
    常情，若原告與訴外人張永芳係買賣土地，則原告應將價金
    直接交付予訴外人張永芳本人，又豈會交予被告，縱以匯款
    方式交付，理當以原告為匯款人名義，以保存證據，又豈會
    以被告為匯款人，又被告既受訴外人張永芳之託而出賣土地
    ，竟不明瞭張永芳對第二順位抵押權人之實際債務若干，則
    被告如何與他人談論買賣條件，更足證原告並未與張永芳成
    立買賣契約，另外，九十二年十二月十七日原告交付被告貳
    佰玖拾萬元當時，訴外人張永芳所有上開土地有第一順位、
    第二順位抵押權登記，當時第一順位抵押債務，張永芳尚欠
    壹佰柒拾玖萬肆仟元、利息壹拾壹萬伍仟伍佰陸拾肆元，合
    計壹佰玖拾萬玖仟伍佰陸拾肆元，第二順位抵押債務，本金
    係柒拾萬元，另利息、違約金不明，假設原告係支付張永芳
    買賣價金，必已查明積欠金額，則對於台南區中小企業銀行
    之匯款金額，亦應為壹佰玖拾萬玖仟伍佰陸拾肆元，又豈會
    僅匯款壹佰玖拾萬元，且貳佰玖拾萬元，扣掉壹佰玖拾萬元
    ，尚餘壹佰萬元，亦應先清償第二順位抵押權之借款柒拾萬
    元及利息、違約金，以確保清償全部抵押債務，又豈會未清
    償第二順位抵押債務，即交付壹佰萬元予被告，再者，上開
    土地上現有訴外人張永芳之哥哥居住使用之房屋，被告既稱
    原告向張永芳買地，則試問土地上張永芳哥哥之房屋如何處
    理，若買賣雙方對於上開土地之第二順位抵押債務若干均不
    清楚，土地上之第三人所有房屋應如何處理，亦未論及，殊
    與常情有違，被告抗辯訴外人張永芳與原告成立買賣契約，
    實難採信；而本件兩筆借款，其中壹佰玖拾萬元匯入台南區
    中小企業銀行新營分行，用以清償訴外人張永芳之借款，惟
    被告係訴外人張永芳之債務保證人，則被告本負有清償訴外
    人張永芳債務之責任，因此，被告匯款壹佰玖拾萬元清償訴
    外人張永芳之債務，不得曲解為買賣價金之交付，尤其，原
    告所交付其中壹佰萬元，被告係匯入其本人帳戶，由被告本
    人取得，被告雖陳述係張永芳向其借款，然並未舉證證明，
    亦證原告所交付被告之貳佰玖拾萬元，係被告向原告之借款
    ，被告本人於九十三年八月二十七日言詞辯論時，係陳述原
    告與張永芳買賣土地，然於九十三年十二月十日則提出答辯
    狀抗辯係原告之配偶與張永芳成立土地買賣契約，前後並不
    一致，自不可信，況且，被告之上開答辯，原告均否認之；
    另按無法律上原因而受利益，致他人受損害者，應返還其利
    益，民法第一百七十九條定有明文，本件被告曾收受原告所
    交付貳佰玖拾萬元之事實，為被告所不爭執，被告雖否認向
    原告借款，然其就抗辯原告向訴外人張永芳購買土地一事並
    未舉證以實其說，而原告就被告之借款事實，已有相當之舉
    證，被告既否認並未向原告借款，卻無法證明原告交付被告
    之貳佰玖拾萬元係原告向張永芳購買土地之價金，則被告由
    原告取得貳佰玖拾萬元，顯係無法律上原因而受有貳佰玖拾
    萬元之利益，致原告受有損害，因此，如認兩造間消費借貸
    關係不存在，原告另依據不當得利之規定，請求被告應返還
    貳佰玖拾萬元之不當得利等語。並聲明：（一）被告應給付
    原告貳佰玖拾萬元及自起訴狀繕本送達被告之翌日起至清償
    日止，按年息百分之五計算之利息。（二）訴訟費用由被告
    負擔。
三、被告則抗辯：緣訴外人張永芳以其所有坐落台南縣柳營鄉○
    ○段五二二地號（所有權全部）、同段五二三地號（所有權
    六分之一）、同段五二四地號（所有權全部）、同段五二五
    地號（所有權全部）土地設定抵押向台南區中小企業銀行貸
    款壹佰玖拾萬元，並向被告借款壹佰萬元，後張永芳無力支
    付上開利息、本金，遂要求被告代為出售上述四筆土地，被
    告即與原告商議，原告同意以原告配偶（被告之胞姊）名義
    買受該四筆土地，價金為貳佰玖拾萬元，又鑒於被告為張永
    芳之連帶保證人暨債權人，故付款方式約定為以被告之名義
    匯款至(一)台南區中小企業銀行新營分行，匯款金額為壹佰玖
    拾萬元，用以清償訴外人張永芳積欠台南區中小企業銀行新
    營分行之貸款，(二)柳營農會，匯款金額壹佰萬元，受款人為
    被告本人，以清償張永芳對被告之債務，又張永芳隨即將上
    述四筆土地所有權狀、印鑑章及印鑑證明交付予原告，以憑
    辦理所有權移轉登記，詎事後原告以所有權狀、印鑑證明等
    遺失為由，至今仍未完成上述四筆土地所有權狀移轉之手續
    ，至衍生本案，故而本件絕非係兩造借款之糾紛；原告雖主
    張貳佰玖拾萬元金額之交付，乃係兩造間之借款等語，然依
    據經驗法則連帶保證人對於主債務人無力清償債務時之處理
    方式，不外乎以任由債權人依法行使權利，拍賣抵押物，而
    連帶保證人則採脫產之方式避免損害，或由連帶保證人居中
    為主債務人尋找買主，以買賣價金直接清償債務，或為主債
    務人尋找金主，並以債務人為借款人，或代主債務人繳付利
    息，以拖待變，以上之處理方式較符合台灣社會現今之處理
    方式，而若依原告主張認被告係因身為訴外人張永芳之連帶
    保證人，而以被告名義向原告配偶借款，顯不符經驗法則，
    因被告若確以本人名義向原告配偶借款清償台南區中小企業
    銀行之抵押貸款，則被告對原告配偶而言，應負返還借款之
    責，而台南區中小企業銀行並未將該抵押債權連同抵押權移
    轉登記予被告或作任何保障被告之舉措，則張永芳日後仍能
    據其與台南區中小企業銀行之最高限額抵押權約定再為消費
    借貸（現仍未塗銷抵押權），被告並無法阻止，此其一也，
    另者，兩造間並無依社會習慣書立借據，顯已違經驗法則，
    又至九十年十二月十七日匯款迄今，亦無利息之約定，故亦
    違經驗法則，此其二也，況且，原告自承有收受張永芳提出
    土地所有權狀、印鑑章、印鑑證明等證件，依經驗法則，張
    永芳交付上開證件無非係為辦理設定抵押權或所有權移轉登
    記之用，而若非供上述二種登記之用，則張永芳何須提供該
    證件，是原告主張並非張永芳向其借款，則應非係設定抵押
    之用，則可推定係為辦理移轉所有權登記之用，因此，原告
    主張兩造間存在貳佰玖拾萬元之消費借貸關係，顯無所據等
    語。並聲明：（一）原告之訴駁回。（二）訴訟費用由原告
    負擔。
四、兩造不爭執之事實：
（一）兩造曾於九十年十二月十七日，在原台南縣新營信用合作
      社，由原告將貳佰玖拾萬元交付予被告，被告則同時自台
      南縣新營信用合作社將貳佰玖拾萬元分為二筆匯款，均以
      被告本人為匯款人，分別匯入(一)台南區中小企業銀行新營
      分行，匯款金額為壹佰玖拾萬元，用以清償訴外人張永芳
      積欠台南區中小企業銀行新營分行之貸款，(二)柳營農會，
      匯款金額壹佰萬元，受款人為被告本人。
（二）被告曾將訴外人張永芳所有坐落台南縣柳營鄉○○段五二
      二地號（所有權全部）、同段五二三地號（所有權六分之
      一）、同段五二四地號（所有權全部）、同段五二五地號
      （所有權全部）土地之所有權狀及訴外人張永芳印章交付
      予原告。
五、得心證之理由：
（一）本件原告主張兩造曾於九十年十二月十七日，在原台南縣
      新營信用合作社，由原告將貳佰玖拾萬元交付予被告，被
      告則同時自台南縣新營信用合作社將貳佰玖拾萬元分為二
      筆匯款，均以被告本人為匯款人，分別匯入(一)台南區中小
      企業銀行新營分行，匯款金額為壹佰玖拾萬元，用以清償
      訴外人張永芳積欠台南區中小企業銀行新營分行之貸款，
      (二)柳營農會，匯款金額壹佰萬元，受款人為被告本人之事
      實，有原告所提出台南縣新營信用合作社匯款申請書二紙
      在卷可證，且為被告所不爭執在案，復有兩造所不爭執之
      台南區中小企業銀行新營分行九十三年九月十日（九三）
      南銀新分字第五三八號函一份在卷可稽，自可信為真實；
      而被告曾將訴外人張永芳所有坐落台南縣柳營鄉○○段五
      二二地號（所有權全部）、同段五二三地號（所有權六分
      之一）、同段五二四地號（所有權全部）、同段五二五地
      號（所有權全部）土地之所有權狀及訴外人張永方印章交
      付予原告之事實，則為原告所不否認，且經證人張永成到
      庭證述在卷（見本院九十三年十月八日言詞辯論筆錄），
      自亦可信為真實。
（二）按當事人主張有利於己之事實者，就其事實有舉證之責任
      。民事訴訟法第二百七十七條前段定有明文。又稱消費借
      貸者，謂當事人一方移轉金錢或其他代替物之所有權於他
      方，而約定他方以種類、品質、數量相同之物返還之契約
      。民法第四百七十四條第一項亦有規定。當事人主張有金
      錢借貸關係存在，須就其發生所須具備之特別要件即金錢
      之交付與借貸意思表示相互一致負舉證責任。而交付金錢
      之原因多端，或為買賣，或為贈與，或因其他之法律關係
      而為交付，非謂一有金錢之交付，即得推論授受金錢之雙
      方即屬消費借貸關係。若僅證明有金錢之交付，未證明借
      貸意思表示互相一致者，尚不能認有金錢借貸關係存在。
      （九十二年度台上字第五五七號判決參照）。先予敘明。
（三）查原告主張與被告間有消費借貸關係，係以原告曾於九十
      年十二月十七日交付貳佰玖拾萬元予被告之事實為證；惟
      原告之上開主張，不僅為被告所否認在卷，且原告所主張
      兩造間之消費借貸關係之事實，僅有上開貳佰玖拾萬元金
      錢之交付，而其餘如利息、借貸期間等消費借貸之一般應
      約定事項，均未見原告為說明，況且貳佰玖拾萬元之借貸
      金額，以一般社會觀念，並非小額之借貸，兩造竟未簽立
      書面借據以為依據，與常情有所不符；又原告交付貳佰玖
      拾萬元予被告，係因買受訴外人張永芳所有坐落台南縣柳
      營鄉○○段五二二地號（所有權全部）、同段五二三地號
      （所有權六分之一）、同段五二四地號（所有權全部）、
      同段五二五地號（所有權全部）土地之事實，業據被告陳
      述在卷（見本院九十三年八月二十七日言詞辯論筆錄），
      且證人張永成亦到庭證述因被告幫訴外人張永芳作保證人
      ，張永芳積欠台南企銀貸款，為了要處理，被告向原告說
      如果要，把土地買起來，並且把抵押權塗銷乾淨就可以使
      用等語（見本院九十三年十月八日言詞辯論筆錄），而證
      人張永成乃被告之父親，原告之岳父，其與兩造間有至親
      之血緣、姻親關係，兩造對其證述內容亦不爭執，應可信
      其證述內容為真實，原告亦不否認被告曾將訴外人張永芳
      所有之上開土地之所有權狀及訴外人張永芳之印章交付原
      告（見本院九十三年八月二十七日言詞辯論筆錄），又被
      告確曾於原告交付貳佰玖拾萬元當日，即匯款壹佰玖拾萬
      元清償訴外人張永芳於台南區中小企業銀行之貸款，以清
      除上開土地上之負擔，與證人張永成所證述內容相符，況
      且假設如原告所言，係被告向原告借款，被告實在無須於
      原告交付其借款當時，即同時匯款清償訴外人張永芳積欠
      台南區中小企業銀行之貸款，並有交付土地所有權狀及所
      有權人印章之必要；顯見兩造間就貳佰玖拾萬元之交付，
      並非消費借貸關係之成立，而係原告與被告間曾就上開訴
      外人張永芳所有土地有買賣之合意，被告依據協議，將原
      告所交付價金之一部分匯款清償上開買賣土地之抵押債務
      ，被告並交付所有權狀與所有權人張永芳之印章予原告，
      依其情狀判斷，被告抗辯貳佰玖拾萬元係買賣價金，較為
      可信，因此，原告主張兩造間就上開貳佰玖拾萬元成立消
      費借貸，證據尚屬不足。
（四）原告雖以其均未與訴外人張永芳有所接觸，雙方並未就土
      地買賣及價金有任何約定，且被告並未將台南區中小企業
      銀行之清償證明交付原告，又上開四筆土地之第一順位抵
      押權並未塗銷，且上開五二四、五二五地號土地另設有第
      二順位抵押權並未塗銷，被告亦不知上開第二順位抵押權
      之債務有無清償，衡諸常情，若原告與訴外人張永芳係買
      賣土地，則原告應將價金直接交付予訴外人張永芳本人，
      又豈會交予被告，縱以匯款方式交付，理當以原告為匯款
      人名義，以保存證據，又豈會以被告為匯款人，又被告既
      受訴外人張永芳之託而出賣土地，竟不明瞭張永芳對第二
      順位抵押權人之實際債務若干，則被告如何與他人談論買
      賣條件，況被告未將上開土地之第二順位抵押權塗銷，卻
      將原告所交付壹佰萬元匯入自己帳戶，另外，上開土地上
      現有訴外人張永芳之哥哥居住使用之房屋，被告竟未論及
      如何處理，且被告將訴外人張永芳向台南區中小企業銀行
      之貸款為清償，係因被告為張永芳之保證人，保證人清償
      主債務人之債務，係屬平常，要與本件無關，顯見原告所
      交付之貳佰玖拾萬元，並非買賣價金等語。然被告已將訴
      外人張永芳所有上開土地之土地所有權狀、張永芳印章交
      付原告之事實，已如前述，而所有權狀及私人印章，乃重
      要之物，一般人並不輕易交付他人，因此，被告既能持有
      訴外人張永芳所有之土地所有權狀與印章，可見被告與張
      永芳就上開土地之買賣，即可能存在某種法律關係（如委
      任等），因此，由被告受領原告所交付之價金，並不違常
      情，此亦可由原告曾陳述張永芳知道買賣，原告並交回印
      章予張永芳，請張永芳申請印鑑證明，並曾於代書處談過
      ，張永芳也在場等語（見本院九十三年十二月十日言詞辯
      論筆錄）可知，而訴外人張永芳既知悉上開買賣，原告並
      請訴外人張永芳申請印鑑證明，顯見原告與訴外人張永芳
      應已有確認上開土地之買賣，否則原告不會請訴外人張永
      芳聲請印鑑證明，張永芳亦不致同意申請印鑑證明予原告
      ，因此，由被告受領上開價金，並不能認為係違背常情；
      另外，原告與被告均非土地買賣之專業人士，此可由兩造
      於本件訴訟之初，就買賣土地之地號，尚陳報錯誤可知（
      誤為台南縣柳營鄉○○○段五一三、五一四、五一五、五
      一六地號土地），因此，就上開買賣土地上有無第二順位
      抵押權，土地使用現況為何，有所疏忽而未論及，並不影
      響本院之上開認定；因此，原告主張兩造間之買賣違背常
      理，不符常情等情，並不可採。
（五）原告另主張被告曾收受原告所交付貳佰玖拾萬元，而兩造
      間並不存在買賣關係，被告亦無法證明原告交付被告之貳
      佰玖拾萬元係原告向訴外人張永芳購買土地之價金，則被
      告由原告取得貳佰玖拾萬元，顯係無法律上原因而受有貳
      佰玖拾萬元之利益，致原告受有損害，依據不當得利之規
      定，請求被告應返還貳佰玖拾萬元之不當得利等語。然兩
      造就系爭貳佰玖拾萬元之交付，係買賣訴外人張永芳所有
      坐落台南縣柳營鄉○○段五二二地號（所有權全部）、同
      段五二三地號（所有權六分之一）、同段五二四地號（所
      有權全部）、同段五二五地號（所有權全部）土地之事實
      ，如前所述，又原告曾請訴外人張永芳聲請印鑑證明，與
      訴外人張永芳已有確認上開土地買賣之事實，亦如前述，
      因此，被告受領系爭貳佰玖拾萬元現金，既係基於買賣法
      律關係，即無不當得利之事實，縱使原告與訴外人張永芳
      並不存在買賣之法律關係，然原告交付被告貳佰玖拾萬元
      現金，既係基於買賣土地，與消費借貸無關，係被告自行
      將訴外人張永芳所有土地出賣予原告，而出賣他人之物，
      契約並非無效，被告受領貳佰玖拾萬元，亦非無法律上原
      因，因此，原告另依據不當得利之請求權基礎，請求被告
      負返還責任，亦無所據。
（六）兩造間就系爭貳佰玖拾萬元現金之交付，既非基於消費借
      貸關係之給付，又原告受領系爭貳佰玖拾萬元現金，又係
      基於買賣之法律關係，則原告依據消費借貸或不當得利之
      法律關係，請求被告返還貳佰玖拾萬元及法定遲延利息，
      即無理由，應予駁回。
六、本件待證事實已臻明確，兩造其餘攻擊防禦方法及舉證，於
    判決結果無影響，毋庸一一論列，附此敘明。
七、結論：原告之訴為有理由，依民事訴訟法第七十八條，判決
    如主文。
中　　華　　民　　國　九十四　年　　四　　月　　十五　日
                         臺灣臺南地方法院民事第三庭
                             法　　　官　陳杰正
右為正本係照原本作成
如對本判決上訴，須於判決送達後廿日內向本院提出上訴狀
中　　華　　民　　國　九十四　年　　四　　月　　十五　日
                             法院書記官　鄭佩玉
